【裁判字號】    96,保險,5
【裁判日期】    970205
【裁判案由】    給付保險金
【裁判全文】
臺灣雲林地方法院民事判決               96年度保險字第5號
原      告  庚○○
            丁○○
            丙○○
            戊○○
共      同
訴訟代理人  林見軍律師
被      告  明台產物保險股份有限公司
法定代理人  己○○
訴訟代理人  乙○○
上列當事人間請求給付保險金事件，本院於民國97年1 月22日言
詞辯論終結，判決如下：
    主  文
原告之訴及假執行之聲請均駁回。
訴訟費用新台幣二萬零八百元由被告負擔。
    事實及理由
甲、兩造之主張:
一、原告方面:
（一）緣原告庚○○、丁○○、丙○○、戊○○等人係被繼承人
      黃日收之全體繼承人。而黃日收於民國（下同）94年6 月
      15日22時許，駕駛車牌號碼B9-8555 號自小客車，於台78
      線29.2公里處發生車禍死亡。然該車先有向被告投保汽車
      乘客責任險（保單號碼為0845第5L00242 號，下稱系爭保
      險），依該保單約定每一個人死亡或殘廢，應理賠200 萬
      元。
（二）然被告於系爭車禍發生後，竟告知原告等人稱本件車禍不
      理賠之不實消息，而讓原告等人誤以為真，因而於94 年6
      月23日簽立結書，同意被告僅理賠100 萬元。嗣經原告發
      現後，於一年內即95年6 月20日以受詐欺或意思表示錯誤
      為由，向被告撤銷上開意思表示在案。
（三）又有關任意汽車保險費率，業經主管機關財政部令予調整
      ，而本件保險係該調整方案實施後所訂，然該保險費率未
      予調整，因此，系爭保險契約之理賠金額應提高為三倍，
      即本件保險理賠金應為600 萬元，扣除被告已給付之100
      萬元外，尚須給付500 萬元。今礙於經濟能力有所未逮，
      只好依系爭保險契約，先行請求被告給付200 萬元等語。
（四）並聲明: 被告應給付原告200 萬元，及自95年7 月1 日起
      至清償日止，按年息百分之五計算之利息; (2)訴訟費用由
      被告負擔;(3)請准供擔保宣告假行。
（五）對於被告答辯之陳述:
      系爭汽車保險條款第10條第4 款規定，被保險汽車因為出
      租予人，或做收受報酬，載運乘客、貨物等類似行為使用
      所致者，才符合不保情形，所以要探究被保險人於危險事
      故發生之當下，是否有載運乘客或貨物等行為，才不在理
      賠範圍。本件駕駛人黃日收在當時並沒有載運乘客或貨物
      行為，所以本件應不符合上開保險條款之約定等語。
二、被告方面:
（一）本件車禍發生後，經查知肇事車輛係供營業使用，依系爭
      汽車保險條款第10條第4 款規定屬不保事項，本來是應該
      不予理賠的，是因為原告找一些政治人物來關切，被告為
      了公司的商譽及考量到訟累，才由原告等人簽立切結書後
      ，予以理賠100 萬元，並無詐欺之事實。
（二）再者，和解不得以錯誤為理由撤銷，但當事人之一方，對
      於他方當事人之資格或對於重要之爭點有錯誤而為和解者
      不在此限，民法第738 條第3 款固定有明文。然所謂錯誤
      ，乃指意思表示之人對於構成意思表示內涵之效果意思，
      與其表示於外之表示內容，因錯誤致生齟齬而言。至於形
      成表意人內心效果意思之原因，則稱為動機，導致表意人
      內心效果意思之動機十分繁雜，且只存在於表意人之內心
      ，不表示於意思表示中，故為相對人所無法查覺，是除當
      事人之資格或物之性質有誤，且為交易上認為重要者，始
      可視為意思表示內容之錯誤外，其餘動機錯誤，若未表示
      於意思表示中，不受意思表示錯誤規範之保護，否則法律
      之安定性及交易之安全無法維護，此觀民法第88條第2 項
      之規定自明。
（三）縱如原告所言，其內心誤信黃日收之死亡不在保險理賠範
      圍云云，亦屬其願與被告達成和解之動機有誤，而非意思
      表示錯誤，而此動機有誤既非當事人之資格，更非物之性
      質有錯誤，係屬原告意思表示之內部動機，亦未表示於外
      ，已難構成意思表示內容之錯誤，依前開說明，亦不得依
      錯誤之規定主張撤銷。
（四）再者，系爭汽車保險單共同條款第10條第4 款規定: 被保
      險汽車因出租與人或作收受報酬載運乘客或貨物等類似行
      為之使用所致者，係屬不保事項。該項規定，係因被保汽
      車如有上列情形，則其危險性遠高於一般之使用，故將其
      排除在不保事項中。而依金管會保險局之解釋，該不保事
      項認定時點，並不以「肇事當時」為限。參照原告於警訊
      筆錄中亦自承黃日收係從事計程車行司機工作，老闆為甲
      ○○等情，足證該車係當計程車使用，屬營業性質。此亦
      與雙方之和解書中所載相符。原告於雙方和解後再主張錯
      誤及受作欺等情，並另為請求給付，顯屬無據等語。
（五）聲明: (1)原告之訴駁回; (2)訴訟費用由原告負擔; (3)如受
      不利之判決，願供擔保免為假執行。
乙、兩造所不爭執之事項及主要爭點:
一、不爭執事項:
（一）原告等4 人係被繼承人黃日收之全體繼承人。而黃日收平
      常擔任計程車司機，並於94年6 月15日22時許，駕駛車牌
      號碼B9-8 555號自小客車，於台78線29.2公里處發生車禍
      死亡。
（二）上開肇事車輛有向被告投保自用汽車保險單，於乘客責任
      險部分，約定每一個人死亡或殘廢，應理賠200 萬元。且
      因財政部調整任意汽車保險費率的關係，系爭保險契約之
      理賠金額應提高為三倍，故每一個人死亡或殘廢之理賠金
      額應為600 萬元。
（三）系爭自用汽車保險單條款壹、汽車保險共同條款第10條第
      4 款不保事項定有「被保險汽車因出租與人或作收受報酬
      載運乘客或貨物等類似行為之使用所致者之賠償責任，本
      公司不負賠償責任。」等語。
（四）被告於系爭車禍發生後，曾告知原告等人本件車禍因亡者
      擔任計程車司機，且肇事車輛係當計程車使用，屬營業性
      質，故不理賠; 且未告知關於保險金已調高為原來之三倍
      之訊息。兩造並於94年6 月23日簽立切結書，原告同意被
      告理賠100 萬元，今後不得再要求被告理賠等語。
（五）原告曾於95年6 月20日，以受被告詐欺或意思表示錯誤為
      由，發函被告表示撤銷上開切結書和解內容，並經被告於
      同年月23日收受。
二、主要爭點:
（一）系爭肇事車輛平常係供自用或供營業使用?
（二）上開保險單條款壹、汽車保險共同條款第10條第4 款「被
      保險汽車因出租與人或作收受報酬載運乘客或貨物等類似
      行為之使用所致者。」之不保事項規定，係限於肇事當時
      供營業使用，或是平常供營業使用者即屬之?
（三）駕駛人黃日收於肇事當時是否在上班營業中，及其肇事當
      時，是否有載客營業?
（四）原告與被告簽立切結書和解，是否有受被告詐欺或錯誤意
      思表示，而得予撤銷，並依保險契約向原告請求其他保險
      金之理由?
丙、得心證之理由:
一、查被告抗辯系爭肇事車輛平常係供「555 」計程車行營業使
    用乙節，業據證人辛○○到庭結證屬實。查上開證人為該車
    行之負責人甲○○之前妻，且為該肇事車輛之原登記所有權
    人，及系爭保險契約之名義要保人，對於上開車輛之使用情
    形自屬熟知，故其上開證述情節，足信屬實。
二、而本件肇事車輛所投保者為自用汽車責任保險乙節，為兩造
    所不爭執，並有該自用汽車保險單、保險卡及保險單條款在
    卷可按（第10至15頁），足信無誤。依系爭自用汽車保險單
    條款壹、汽車保險共同條款第10條不保事項第4 款所規定「
    被保險汽車因出租與人或作收受報酬載運乘客或貨物等類似
    行為之使用所致者之賠償責任，本公司（被告）不負賠償。
    」等語，本院參酌:
（一）被告主張上開不保事項之規定，係因被保汽車如有上列營
      業情形，則其危險性遠高於一般之使用，故將其排除在不
      保事項中乙節，足以採信。
（二）及保險契約為最大誠信契約，倘要保人有故意隱匿，或因
      過失遺漏，或為不實之說明，足以變更或減少保險人對於
      危險之估計者，保險人得解除契約; 其危險發生後亦同之
      規定意旨（保險法第64條第2 項規定參照）。系爭肇事車
      輛之要保人辛○○以營業車輛投保自用汽車責任險，已有
      故意隱匿及不實說明之情，並足以變更或減少保險人對於
      危險之估計，依上開規定，保險人即得解除契約。
（三）因此，依舉輕以明重之原則，即被保險車輛平時供自用者
      ，如於保險事故發生時係供營業使用時，尚屬不保事項，
      得不予理賠，則被保險車輛於平常即供營業使用者，即更
      應有不予理賠之理由。因此，行政院金融監督管理委員會
      保險局及被告抗辯上開系爭自用汽車保險單條款不保事項
      之規定，包括被保險車輛平時即供營業使用者之情形，足
      以採信。
三、另參酌證人辛○○證稱上開「555 」車行係日夜輪班制;及
    原告庚○○於警詢及本院自陳駕駛人黃日收係從事計程車行
    司機工作，平常上班時間是晚上的，從晚上六點半至七點，
    至翌日早上差不多六點多或八點多回來。休假時間不一定，
    如果他累的話就沒有去上班，薪水不固定，有跑才有錢，平
    常是開自己的旅行車去上班等語（警卷及本院卷第101 至10
    3 頁）。而本件肇事時間係在晚上10時許，是駕駛人黃日收
    平常上班時間，且係駕駛上班車行之系爭營業車輛，則其於
    肇事當時係屬在營業中，應足認定。
四、至於原告所稱「當天他（黃日收）說是要去公司玩，不是去
    上班，他打電話告訴我說要拿棕子，所以當天有回來拿。」
    等語，及證人即原告庚○○之表妹劉月秀所證稱「…因為當
    時好幾天是颱風，在555 計程車行玩四色牌，大家說肚子餓
    ，所以黃日收就跟他老闆娘借車，回來拿肉棕，他太太包的
    肉棕很好吃。」等語，應係指黃日收等司機因天候不佳，致
    無人僱用車輛，而無工作收入而言。此觀證人劉月秀亦證稱
    「黃日收說他放了三、四天沒有工作，因為當時是颱風。」
    等語益徵明確。因此，尚難以上開情節，即認駕駛人於本件
    肇事時非在營業中。況且，縱如原告所述，本件肇事時駕駛
    人係在休假中屬實。然該肇事輛仍屬營業車輛，且於上開肇
    事之情形下，其危險仍高於一般自用車輛使用之情形。因而
    ，仍有上開規定不保事項之適用。
五、因此，於本件事故發生後，被告告知原告等人本件車禍不予
    理賠，及未告知原告等人系爭保險契約之保險金額已提高為
    三倍等情，致原告等人於94年6 月23日與被告簽立切結書，
    同意被告理賠100 萬元，今後無論任何情形，均不再要求被
    告作任何其他賠償等情，原告並無受被告以不實消息詐欺或
    錯誤之情事。從而，原告主張其上開和解，係受被告詐欺或
    錯誤，因而主張撤銷，並依系爭保險契約先行請求被告給付
    200 萬元及法定遲延利息，為無理由，應予駁回。
六、原告之訴既無理由，而遭駁回，則其假執行之聲請，亦失所
    附麗，應併予駁回。
七、訴訟費用負擔之依據：民事訴訟法第78條。
中    華    民    國    97    年    2     月    5     日
                  民事第二庭    法  官  黃一馨
以上正本係照原本作成
如對本判決上訴，須於判決送達後廿日內向本院提出上訴狀
中    華    民    國    97    年    2     月    5     日
                                書記官  王秀如


司法院資訊處製作；財團法人民間司法改革基金會備份。
